【裁判字號】    95,判,435
【裁判日期】    950330
【裁判案由】    遺產稅
【裁判全文】
最  高  行  政  法  院  判  決
                                     95年度判字第00435號
上  訴  人  丁○○○
            丙○○
            乙○○
共     同
訴訟代理人  劉照雄
被 上訴 人  財政部臺灣省南區國稅局
代  表  人  甲○○
上列當事人間因遺產稅事件，上訴人對於中華民國93年10月14日
高雄高等行政法院93年度再字第20號判決，提起上訴，本院判決
如下：
    主  文
上訴駁回。
上訴審訴訟費用由上訴人負擔。
    理  由
壹、本件上訴人主張：遺產及贈與稅法第15條規定之立法目的，
    乃係在避免當事人於死亡前短時間內藉贈與規避遺產稅，因
    而將死亡前2年內所為特定對象之贈與規定應併入遺產總額
    計算遺產稅，然而依遺產及贈與稅法第15條規定，視同之遺
    產計算遺產稅時，仍應依遺產及贈與稅法之其他規定徵稅。
    倘被繼承人因死亡前贈與而無遺產，本無扣除額、免稅額規
    定之適用，然因適用遺產及贈與稅法第15條之規定而有遺產
    總額時，仍應有扣除或減除扣除額或免稅額等規定之適用。
    次依財政部民國（下同）86年2月15日台財稅第000000000號
    函可知，被繼承人死亡時，其配偶本得依民法第1030條之1
    規定而主張剩餘財產差額分配請求權，而該剩餘財產差額分
    配請求權並非物權請求權，因此該項請求權價值，於核課遺
    產時，准自遺產扣除。因此，受贈之配偶於依遺產及贈與稅
    法第15條規定計算遺產稅時，當視為無此受贈之財產，倘受
    贈之配偶扣除視同財產之數額與併入遺產後之遺產總額有差
    額，於計算被繼承人之遺產稅時，配偶應當得依財政部86年
    2月15日台財稅第000000000號釋示函令主張扣除剩餘財產差
    額分配請求權所得主張之數額。另依遺產及贈與稅法第11條
    第2項規定可知，於依遺產及贈與稅法第15條規定將受贈財
    產視為遺產時，得主張扣抵業已繳納之贈與稅及土地增值稅
    ，亦可認將受贈財產視為遺產時，同時視為被繼承人未贈與
    視同財產，方得扣抵業已繳納之贈與稅及土地增值稅。今查
    原審先依遺產及贈與稅法第15條規定將上訴人受贈財產視為
    遺產，卻稱所併入之財產已贈與上訴人丁○○○，為丁○○
    ○之財產，且係受贈所得非原有財產，而認無剩餘財產差額
    分配請求權之適用，原審此一認定顯然不當，有違遺產及贈
    與稅法第15條之規定。況如前說明可知，於適用遺產及贈與
    稅法第15條規定計算遺產稅時，仍有其他遺產及贈與稅法之
    規定之適用，而財政部86年2月15日以台財稅第000000000號
    函，依稅捐稽徵法第1條之1規定，具有法律效力，惟原審在
    計算本件遺產稅，卻不適用該號函釋，其判決當有判決不適
    用法規之違背法令情事。另按財政部88年6月8日台財稅第88
    1915685號函雖係就被繼承人死亡前贈與其子之農業用地無
    需適用遺產及贈與稅法第15條之規定，併入遺產課稅作成解
    釋，然其理由所明示者，只要被繼承人贈與時「贈與標的法
    律有免課遺產稅之規定」，即得認定「該贈與行為非屬為規
    避遺產稅而為之死亡前贈與」，自應准免依遺產及贈與稅法
    第15條之規定，而將該贈與標的併入遺產課稅。此一理由既
    為財政部依遺產及贈與稅法所作之解釋，且有利於上訴人，
    又本件亦未核課確定，因此依稅捐稽徵法第1條之1規定，該
    解釋函於本件遺產稅事件仍有適用。而依前揭財政部86年2
    月15日台財稅第000000000號函令意旨明白揭示，被繼承人
    之配偶於被繼承人死亡時，行使剩餘財產差額分配請求權所
    得主張之數額，既應於核課遺產稅時，將該數額自遺產中扣
    除，則被繼承人2年前贈與配偶之財產中，配偶依行使剩餘
    財產差額分配請求權所得主張之數額乃符合「贈與標的法律
    有免課遺產稅之規定」，依財政部88年6月8日台財稅第8819
    15685號函解釋，被繼承人死亡前2年內對於配偶所為之贈與
    ，於被繼承人死亡後，配偶就行使剩餘財產差額分配請求權
    所得主張之數額部分，自得免依遺產及贈與稅法第15條規定
    ，而將之併入遺產課稅。綜前所述，原審僅謂上訴人受贈之
    財產為「定存」、「債券」，並未有免徵遺產稅之規定，並
    無財政部88年6月8日台財稅第8819 15685號函之適用，卻曲
    解上訴人所稱援引財政部86年2月15日台財稅第000000000號
    所為夫妻剩餘財產差額分配請求權之請求數額為免徵遺產稅
    之規定，原審當有適用法規不當之違法，爰請求廢棄原判決
    。
貳、被上訴人未提出上訴答辯狀。
參、原審斟酌全辯論意旨及調查證據之結果，再審判決以：（一
    ）、程序部分：本件上訴人之被繼承人洪武雄於88年8月16
    日死亡，上訴人於同年12月14日及89年1月24日辦理遺產稅
    申報及補申報遺產總額新臺幣（下同）166,260,630元，並
    主張夫妻剩餘財產差額分配請求權之扣除額，案經被上訴人
    核定遺產總額為167,703,171元，夫妻剩餘財產差額分配請
    求權扣除額為0元，遺產淨額154,903,171元，應納遺產稅額
    為62,944,585元，上訴人申請復查結果，未獲變更。上訴人
    不服，提起訴願，亦遭決定駁回，乃向原審提起行政訴訟，
    經原審法院以91年度訴字第250號判決駁回上訴人之起訴，
    上訴人仍表不服，提起上訴，經本院認上訴人並未具體指明
    原審判決有何違背法令之事由，以其上訴不合法，而以本院
    93年度裁字第546號裁定駁回上訴而告確定在案。是本院上
    開裁定既係以上訴不合法而裁定駁回上訴人對原審法院91年
    度訴字第250號判決之上訴，並未為實體判決。則上訴人於
    接獲本院前開裁定後，於法定期間內以原審法院91年度訴字
    第250號判決及本院93年度裁字第546號裁定有行政訴訟法第
    27 3條第1項第1款再審事由，提起再審之訴，關於對原審法
    院91年度訴字第250號判決再審部分，應專屬原審管轄；另
    對本院93年度裁字第546號裁定再審部分，應認係對該裁定
    依行政訴訟法第283條規定聲請再審，且因其再審事由非屬
    同法第273條第1項第9款至第14款事由，應專屬本院管轄，
    此部分業已依職權另行裁定移送本院審理，合先明（該部
    分亦經本院94年度裁字第2165號裁定駁回再審之聲請在案）
    。（二）、實體方面：按遺產及贈與稅法第15條第1項第1款
    規定，係為免當事人以贈與之名，行逃漏遺產稅之實，故明
    定贈與之財產視為被繼承人之遺產，併入其遺產總額，依法
    課徵遺產稅。而行為時民法第1030條之1第1項規定夫妻剩餘
    財產差額分配請求權係為貫徹兩性平等權、家庭共榮之原則
    而增設，其「平均分配」之「剩餘財產差額」，自應以聯合
    財產關係消滅時，雙方於婚姻關係存續中所取得而「現存」
    原有財產之價值，與婚姻關係存續中所負債務之價值相扣抵
    ，以資作為計算之基礎，而非以該財產「取得時」之價值計
    算，始符公平。原審91年度訴字第250號判決已對上訴人主
    張之事證，一一詳加審酌，並說明不採信本件財產移動係夫
    妻間法定權限下之管理行為暨被繼承人係死亡前2年內贈與
    系爭財產與上訴人丁○○○，該生前贈與財產即應列入遺產
    ，且不得主張夫妻剩餘財產差額分配之權利等理由；其所適
    用之法規並無與該案應適用之現行法規相違背，或與解釋、
    判例有所牴觸之情事。上訴人雖依財政部88年6月8日台財稅
    第000000000號及86年2月15日台財稅第000000000號函釋主
    張縱於被繼承人死亡前2年內為贈與，只要被繼承人贈與時
    「贈與標的法律有免課遺產稅之規定」，即得認定「該贈與
    行為非屬為規避遺產稅而為之死亡前贈與」，應准免依遺產
    及贈與稅法第15條規定將該贈與標的併入遺產課稅云云。惟
    查，財政部88年6月8日台財稅第000000000號函釋係規定所
    贈與農地於併入遺產總額後又得同額自遺產總額中扣除，主
    要理由乃係該農地贈與時，依遺產及贈與稅法第17條第1項
    第6款既有得自遺產總額中扣除不課遺產稅之明文規定，足
    認該贈與行為應非為規避遺產稅而為之死亡前贈與，而本件
    被繼承人所贈與上訴人丁○○○之財產為定存及債券，該財
    產併入遺產總額後並無遺產及贈與稅法免徵遺產稅之規定，
    並無該函釋之適用；另財政部86年2月15日台財稅第8519245
    23號函釋係認生存配偶之剩餘財產差額分配請求權，性質為
    債權請求權，該項請求權價值，於核課遺產時，准自遺產總
    額中扣除；然本件如前所述，系爭被繼承人所贈與上訴人丁
    ○○○之財產，依行為時民法第1030條之1第1項但書規定，
    已不得列入上訴人丁○○○之原有財產，亦無得主張生存配
    偶之剩餘財產差額分配請求權明確，自無該函釋之適用，上
    訴人前揭主張，容有誤解，並不足採。綜上所述，本件並無
    上訴人所主張得提起再審之訴之事由，上訴人提起再審之訴
    ，為無理由，乃判決駁回上訴人在原審之訴。
肆、本院查、（一）、按行政訴訟法第273條第1項第1款所謂適
    用法規顯有錯誤者，係指原判決所適用之法規與該案應適用
    之現行法規相違背，或與解釋、判例有所牴觸者而言。次按
    「凡經常居住中華民國境內之中華民國國民死亡時遺有財產
    者，應就其在中華民國境內境外全部遺產，依本法規定，課
    徵遺產稅。」「被繼承人死亡前2年內贈與下列個人之財產
    ，應於被繼承人死亡時，視為被繼承人之遺產，併入其遺產
    總額，依本法規定徵稅：一、被繼承人之配偶。」行為時遺
    產及贈與稅法第1條第1項及第15條第1項第1款定有明文。又
    「聯合財產關係消滅時，夫或妻於婚姻關係存續中所取得而
    現存之原有財產，扣除婚姻關係存續中所負債務後，如有剩
    餘，其雙方剩餘財產之差額，應平均分配。但因繼承或其他
    無償取得之財產，不在此限。」行為時民法第1030條之1第1
    項亦有明文。本件上訴人之被繼承人洪武雄於88年8月16日
    死亡，上訴人於同年12月14日及89年1月24日辦理遺產稅申
    報及補申報遺產總額166,260,630元，並主張夫妻剩餘財產
    差額分配請求權之扣除額，案經被上訴人核定遺產總額為
    167,703,171元，夫妻剩餘財產差額分配請求權扣除額為0元
    ，遺產淨額154,903,171元，應納遺產稅額為62,944,585元
    ，上訴人以核定遺產中被繼承人生前定期存款及債券123,00
    5,086元，雖變更為洪武雄配偶即上訴人丁○○○之名義，
    仍應屬被繼承人夫妻聯合財產之一部分，應計入夫妻剩餘財
    產差額分配請求權扣除額云云，申請復查結果，未獲變更。
    上訴人提起訴願，亦遭決定駁回，乃向原審提起行政訴訟，
    經原審以91年度訴字第250號判決駁回上訴人之訴，上訴人
    仍表不服，提起上訴，經本院認上訴人並未具體指明原審判
    決有何違背法令之事由，以其上訴不合法，而以93年度裁字
    第546號裁定駁回上訴而告確定在案。嗣上訴人以原審91年
    度訴字第250號判決有行政訴訟法第273條第1項第1款再審事
    由，提起本件再審之訴。原審法院再審判決關於系爭遺產稅
    事件原審法院91年度訴字第250號判決，已對上訴人主張之
    事證，一一詳加審酌，並說明不採信本件財產移動係夫妻間
    法定權限下之管理行為暨被繼承人係死亡前2年內贈與系爭
    財產與上訴人丁○○○，該生前贈與財產即應列入遺產，且
    不得主張夫妻剩餘財產分配之權利等理由；其所適用之法規
    並無與該案應適用之現行法規相違背，或與解釋、判例有所
    牴觸之情事；本件被繼承人所贈與上訴人丁○○○之財產為
    定存及債券，該財產併入遺產總額後並無遺產及贈與稅法免
    徵遺產稅之規定，與財政部88年6月8日台財稅第000000000
    號函釋之情形有別，尚不得比附援引；系爭被繼承人所贈與
    上訴人丁○○○之財產，依行為時民法第1030條之1第1項但
    書規定，已不得列入上訴人丁○○○之原有財產，亦無得主
    張生存配偶之剩餘財產差額分配請求權，自不得依據財政部
    86年2月15日台財稅第000000000號函釋主張配偶之剩餘財產
    差額分配請求權而請求自遺產總額中扣除，以及上訴人在原
    審之主張如何不足採等事項均已詳為論斷，乃駁回上訴人在
    原審之再審之訴，其所適用之法規與該案應適用之現行法規
    並無違背，與解釋判例，亦無牴觸，並無所謂原審之再審判
    決有違背法令之情形。（二）、上訴人對於業經原審之再審
    判決詳予論述不採之事由再予爭執，核屬法律上見解之歧異
    ，要難謂為原審之再審判決有違背法令之情形。本件上訴論
    旨，仍執前詞，指摘原審之再審判決違誤，求予廢棄，難認
    有理由，應予駁回。
據上論結，本件上訴為無理由，爰依行政訴訟法第255條第1項、
第98條第3項前段、第104條、民事訴訟法第85條第1項前段，判
決如主文。
中    華    民    國    95    年    3     月    30    日
                  第一庭審判長法  官  葉  振  權
                              法  官  吳  明  鴻
                              法  官  陳  秀  美
                              法  官  劉  鑫  楨
                              法  官  梁  松  雄
以  上  正  本  證  明  與  原  本  無  異
中    華    民    國    95    年    3     月    30    日
                              書記官  陳  盛  信


司法院資訊處製作；財團法人民間司法改革基金會備份。
